臺灣高等法院刑事判決　　　　　　　　94年度上訴字第1686號
上　訴　人
即　被　告　乙○○
　　　　　　　　　　　樓
選任辯護人　許美麗律師
　　　　　　王彩又律師
　　　　　　李晉安律師
上列上訴人因殺人案件，不服臺灣新竹地方法院93年度訴字第48
6號，中華民國94年5月5日第一審判決(起訴案號：臺灣新竹地方
法院檢察署93年度偵字第1901號），提起上訴，本院判決如下：
    主  文
原判決撤銷。
乙○○殺人，處有期徒刑柒年。
扣案之尖刀壹把，沒收。
    事  實
一、乙○○與戴錦隆於民國93年3 月間，均係位於新竹市○○○
    街萬瑞香檳社區（下簡稱：萬瑞香檳社區）之住戶，乙○○
    擔任該社區管理委員會之主任委員，戴錦隆因在該社區地下
    室停車之問題常於酒後找乙○○理論、爭吵。93年3月16 日
    20時許，乙○○於返回其住處而經過萬瑞香檳社區中庭花園
    時，遇甫飲酒後之戴錦隆，戴錦隆仍如往昔當場與乙○○爭
    吵，並一再揚言要找「兄弟」幹掉乙○○，乙○○不理會戴
    錦隆，逕自離開中庭返回位於田美三街70號5 樓之住處。乙
    ○○返回住處後，又欲下樓找戴錦隆溝通，但惟恐戴錦隆真
    會對其或家人不利，遂取拿屬其所有之尖刀一把放在其所穿
    著之背心口袋內下樓。其間，同社區住戶兼管理委員會管理
    委員劉明仁發現戴錦隆在社區外右側打行動電話（對話中表
    示找「兄弟」之意），劉明仁規勸戴錦隆回家，為戴錦隆所
    拒，劉明仁偕同戴錦隆至萬瑞香檳社區對面之新竹市○○○
    ○街53號陳文達之住處，欲將戴錦隆灌酒醉，俾免生事。同
    日20時50分許至56分許之間，戴錦隆至陳文達住處後仍一再
    走動撥打行動電話，並走出屋外，適見乙○○前來，戴錦隆
    即懷著醉意衝向乙○○，怒罵乙○○三字經，乙○○回以「
    你老是欺負我」，戴錦隆隨後即在光華東一街53號陳文達住
    處右前下方之地下室停車場短坡道之右側上方處，基於傷害
    之意思，接續以拳頭及所持行動電話手機毆擊立於該坡道較
    低處之乙○○臉部，並由停車場短坡道上方往下攻擊乙○○
    ，致乙○○受有左眼眶周圍瘀血、右側頭頂部3.5×3.5公分
    圓形腫脹、右側鼻部瘀血併鼻中膈彎曲等傷害，乙○○被逼
    退至接近坡道下方鐵門前附近時，先以防衛自己身體免於繼
    續為戴錦隆侵害之意思，基於傷害之犯意，自背心前方口袋
    內取出上開尖刀一把，以右手正握刀之勢，持該把尖刀正面
    朝向其攻擊之戴錦隆揮舞，而揮劃中戴錦隆身體三刀，使戴
    錦隆分別受有前額部5.7×0.1公分、深度0.6 公分、右胸外
    側4.5×0.1公分、深度6.3公分，左胸外側5.4×1.3 公分、
    深度1.7 公分之三處長條形皮下表淺刀割傷。此時乙○○知
    戴錦隆僅係以徒手及以手機毆打之方式對其為傷害行為，而
    其以所持之該把尖刀揮舞劃割傷戴錦隆身體之手段應已足以
    防衛戴錦隆之繼續侵害，且其對於其所持之尖刀係刀刃甚為
    鋒利之刀械，持以朝人體之胸部、上背部等要害處猛力刺去
    ，皆可能因所用之力量甚猛，使刀刃穿透胸膛或背部，刺中
    心臟、肺臟等人命所繫之重要器官而致發生死亡之結果，主
    觀上有所預見、認識，其竟基於縱使戴錦隆為該尖刀猛力刺
    中胸部、背部要害處致死亦不違背其本意之殺人不確定犯意
    ，且基於報復而非防衛之意思，以右手持該把尖刀由下往上
    、由右至左之角度（以戴錦隆之角度係由左向右）猛力向前
    朝戴錦隆之左胸中上部位捅刺一刀刺入心臟後，在戴錦隆身
    受重創已無力攻擊、抵抗之情況下，乙○○再接續持該把尖
    刀由上往下猛力朝戴錦隆之背部左上側部位刺入一刀刺中肺
    臟。其中戴錦隆左胸中上部位之刀刺傷傷口達4.2×1.1公分
    （捏合長度為4.1公分)，深度達12.6公分，由第五肋間刺入
    左胸，切斷左前胸第五肋間肌，刺穿心臟及心包囊，造成心
    臟大出血；戴錦隆背部左上側之刀刺傷傷口則達3.2×0.2公
    分，深度達5.8 公分，刺入左胸腔，傷及左下肺葉；此二處
    深度刀刺傷造成戴錦隆心包囊腔出血，左側氣血胸，左肺塌
    陷。陳文達、劉明仁於屋內聽聞乙○○與戴錦隆爭吵聲後，
    先後自屋內跑出欲勸阻，惟未能及時阻止，即見戴錦隆倒臥
    地面身體大量出血，乙○○見狀即請劉明仁、陳文達召來救
    護車，由陳文達以電話通知救護車將戴錦隆送至行政院衛生
    署新竹醫院急救，而劉明仁唯恐乙○○繼續持有該把尖刀發
    生意外，乃將乙○○手持之該把尖刀取下後丟棄於新竹市○
    ○○街76號警衛室旁之中庭花園內。嗣乙○○在有偵查犯罪
    職權之公務員尚未發覺行兇者為其本人之前，於同日21時15
    分許主動至新竹市警察局第二分局文華派出所向警員李成夏
    自首犯罪，並於同日23時55分，帶警至新竹市○○○街76號
    警衛室旁之中庭花園起獲扣得上開屬其所有供其殺人犯罪用
    之尖刀一把。戴錦隆雖經救護車送往行政院衛生署新竹醫院
    急救，惟於到院前，即因左胸中上部及背部左上側二處刀刺
    傷所致之左側氣、血胸合併左肺塌陷致出血性休克不治死亡
    。
二、案經被害人戴錦隆之配偶甲○○訴由新竹市警察局第一分局
    報由臺灣新竹地方法院檢察署檢察官偵查起訴，乙○○並接
    受裁判。
    理  由
壹、證人陳文達、劉明仁於警詢及偵查中證述之證據能力：
    對於證人陳文達、劉明仁於警詢中證述之證據能力，公訴人
    、被告、被告辯護人於原審及本院審判程序中始終表示無意
    見且皆同意得作為證據（見原審卷第18頁背面、第72至73頁
    、本院卷第43頁），本院斟酌證人陳文達、劉明仁等人於警
    詢中僅係單純陳述目擊事件之過程，與本案無何利害關係，
    依其等筆錄作成時之情況，認為適當，該二人於原審復經被
    告及辯護人進行詰問，依刑事訴訟法第159條之5第1 項之規
    定，此二人之警詢筆錄應具有證據能力。又證人陳文達、劉
    明仁於93年3月17日檢察官訊問時皆有依法具結(見相驗卷第
    16頁背面、第20、22、25頁、偵查卷第43頁），被告、辯護
    人復未主張該二人於偵查中之陳述，有何顯不可信之情況（
    此為外部情況）存在，該二人於原審復經被告及辯護人進行
    詰問，是此二人於偵查中之證述亦有證據能力。均合先敘明
    。
貳、認定犯罪事實所憑之證據及理由：
一、訊據被告乙○○固坦承其於上揭時、地持扣案之尖刀劃中被
    害人戴錦隆（下簡稱：被害人）前額、右胸外側、左胸外側
    及刺中被害人左胸中上部、背部左上側，致被害人因左胸中
    上部及背部左上側二處刀刺傷所造成之左側氣、血胸合併左
    肺塌陷致出血性休克不治死亡等事實，惟其矢口否認有殺人
    之犯意及行為。被告於原審辯稱：我在地下室停車場坡道右
    側上方與被害人發生扭打，被害人先攻擊我，當時我帶在身
    上的刀子掉出來，我為了要防衛，所以拿刀子揮舞，我根本
    沒有要刺或傷害被害人的意思；本件是在不得已情況下發生
    ，我在被攻擊下，眼睛也看不到，所以才反抗，但是被害人
    繼續攻擊我，我當時倒在地上，情急之下在地上撿到刀子，
    所以拿起來揮舞，當時我還是倒在地上，想站起來，但是站
    不起來，所以我揮、刺到被害人的時候，我都是倒在地上，
    後來被害人倒在我身上後，我把被害人推開才發現被害人已
    受傷，我就請旁邊圍觀的陳文達、劉明仁報警、叫救護車，
    我不知會造成被害人死亡，我不知被害人為何背部有傷；我
    是隨便揮舞，沒有捅刺的動作云云（見原審卷第17至21頁、
    第72、83頁、第117至139頁）。其於本院辯稱：因為被害人
    攻擊我，我出於自衛，被害人用拳頭跟電話手機攻擊我，打
    我眼部，我倒下，旁邊是個斜坡，他用腳踹我、攻擊我，我
    滾下斜坡，滾到地下室電動鐵門前面，此時我身上獵刀掉出
    來，我拿起來往前揮舞，一個眼睛看不到，可能傷到他，他
    撲上我身上，我把他扶開，看他受傷，因為他有往前衝，所
    以造成刺傷，只要他靠近我，就會刺到，我不知道刺到的是
    正面還是背面云云（見本院第41頁、第42頁、第92至94頁）
    。
二、經查：
    (一)就被害人常因萬瑞香檳社區地下室停車之問題於酒後找擔
      任主任委員之被告理論、爭吵，事發當日，被告係如何遇
      見在社區中庭花園之被害人，被害人當場與被告爭吵，並
      一再揚言要找「兄弟」幹掉被告，被告於返回住處後，欲
      下樓找被害人溝通，又惟恐被害人會對其或家人不利，即
      取拿扣案之尖刀一把放在其背心口袋內下樓，其間，劉明
      仁如何規勸被害人回家，為被害人所拒，劉明仁乃帶被害
      人至陳文達住處，欲將被害人灌醉，俾免生事，嗣被害人
      走出陳文達住處撥打行動電話時，見被告前來，被害人懷
      著醉意怒罵衝向被告，隨後在上開地下室停車場短坡道右
      側上方處，以拳頭毆擊被害人臉部，並由停車場短坡道上
      方往下攻擊被告，致二人發生衝突等情，為被告於警詢、
      偵查檢察官訊問、法官於檢察官聲請羈押及延長羈押時訊
      問及原審訊問時供述在卷（見相驗卷第4、5頁、偵查卷第
      28 至30頁、93年度聲羈字第46號卷第6、7頁、93年度偵
      聲字第81號卷第6、7頁、原審卷第17頁背面、第20、72、
      117 、125、126、130頁)，並經證人陳文達、劉明仁、黃
      春永先後述證足佐（陳文達部分見相驗卷第10頁、第16頁
      背面至第17頁、原審卷第85至92頁，劉明仁部分見：相驗
      卷第11頁、第22、23頁、原審卷第76至79頁，黃春永部分
      見原審卷第10 4頁至第109頁)。是上揭被告與被害人間之
      互動情況及係被害人先對被告施以攻擊之事實，堪以認定
      。又被告於警詢、偵查及原審訊問時，雖係稱：被害人係
      以拳頭攻擊其臉部等語（見上引頁數，就被告於偵查中之
      供述，另見本院卷第66、68頁之勘驗筆錄），但於本院供
      稱：被害人亦有拿手機攻擊其本人等語，核與證人陳文達
      於原審結證稱：我看到死者拿手機打被告，打拿哪裡我不
      知道等語相符（見原審卷第87頁），則被告於本院供稱：
      被害人亦有持行動電話手機毆打其本人等語，尚可採信。
    (二)就被告於受被害人攻擊後，被告有持扣案之尖刀一把反擊
      ，在衝突中造成被害人為尖刀刺中死亡之客觀犯罪事實，
      為被告供承在卷，並有尖刀一把扣案可證，復有現場位置
      （光華東一街53號及其右前下方之停車場短坡道）與血跡
      照片四幀在卷可稽（見相驗卷第14、15頁）。又被害人經
      被告持扣案之尖刀刺中心臟、肺臟，經送醫急救，於到醫
      院前即已死亡之事實，亦經檢察官督同法醫相驗屬實，有
      新竹市消防局救護紀錄表、新竹市警察局第一分局處理相
      驗案件初步調查報告暨報驗書、檢察官勘驗筆錄、相驗屍
      體證明書、相驗照片六幀在卷足稽（見原審卷第56頁、相
      驗卷第2、32至38頁，另見相驗卷第12頁至第13 頁之照片
      ）。而被告確因被害人攻擊而受有左眼眶周圍瘀血、右側
      頭頂部3.5×3.5公分圓形腫脹、右側鼻部瘀血併鼻中膈彎
      曲等傷害之事實，復經臺灣新竹地方法院檢察署檢察官命
      法醫師檢驗屬實，亦有臺灣新竹地方法院檢察署驗傷診斷
      書、照片九幀及國軍新竹醫院附民眾診療服務處之診斷證
      明書附卷可證（見相驗卷第27至29頁、偵查卷第34至37頁
      ）。又被害人之遺體經檢察官囑託法醫吳木榮為解剖鑑定
      ，嗣並經原審函詢，經該法醫具結鑑定結果，就被害人身
      體所顯示之傷情，其鑑定內容如下（見新竹地方地方法院
      檢察署解剖報告書，相驗卷第40至49頁，另見原審卷第15
      3至154頁）：
      (1)死者身體上共有五處刀傷，主要分布於頭部（一處刀割
        傷）、胸部（二處刀割傷、一處刀刺傷）和背部（一處
        刀刺傷）：
      　頭部傷害：前額部有一處刀割傷，長條形，5.7×0.1
          公分，深度0.6 公分，由上往下，由右向左，由前往
          後方向之皮下表淺刀割傷，未傷及顱骨，非致命傷。
  　　　胸部傷害：胸部有三處利器傷，一處為刀刺傷，二處
          為刀割傷，茲分別描述如下：
          1.編號一：刀割傷，右胸外側，長條形，4.5×0.1公
            分，深度6.3 公分，由下往上，由左向右，由前往
            後，皮下表淺刀割傷，未傷內臟。
　　　　　2.編號二，刀刺傷，左胸中上部，長條形，4.2×1.1
            公分，捏合長度為4.1公分，深度12.6 公分，由下
            往上，由左向右，由前往後，刺破心臟，右心室上
            有一處長5公分刀傷，左心室上有一處長7公分刀傷
　　　　  　。此刀刺傷造成心臟及心包囊貫通，造成心臟大出
            血。
　　　　　3.編號三，刀割傷，左胸外側，長條形5.4×1.3公分
            ，深度1.7 公分，由下往上，由左向右，由前往後
            皮下表淺刀割傷，未傷內臟。
　　　　　左胸乳頭內側的一處刀刺傷（按即編號二左胸中上部
  　　　　刀刺傷）由第五肋間刺入左胸，刺穿心臟及心包囊，
    　　　右心室上有一處長5公分刀傷，左心室上有一處長7公
　      　分刀傷。此傷造成心包囊腔出血、左側氣血胸，左肺
        　塌陷，在左胸腔內有殘存之500 西西血液。左胸乳頭
      　  內側之一處刀刺傷，刺穿心臟，為致命傷。
　　　　背部傷害：背部有一處刀刺傷，為致命傷，在背部左
      　　上側，長條形，3.2×0.2公分，深度5.8 公分，由上
          往下，由右向左，由前往後，刺入左胸，傷及左下肺
          葉。背部之一處刀刺傷，刺入左胸腔，傷及左下肺葉
          ，在左下肺葉有一處3×0.5公分之刺傷。此傷造成心
          包囊腔出血，左側氣血胸，左肺塌陷，在左胸腔內有
          殘存之500 西西血液。左上背部一處刀刺傷，刺傷左
          下肺葉，可致命。
  　　　四肢傷害：左手掌背側有一處表淺擦傷，大小為0.8×
          0.8公分。此傷為皮肉傷，非致命傷。
      (2)法醫解剖綜合結果：
        全身共有五處刀傷，其中包括二處刀刺傷及三處刀割
          傷，總計為五次刀器所致之傷害，其致命傷為左胸乳
          頭內側的一處刀刺傷。
        左乳頭內側的刀刺傷，切斷左前胸第五肋間肌，刺穿
          心臟及心包囊壁，造成左側氣、血胸及左肺塌陷。左
          胸腔內有500西西的血液。
        左上背部刀刺傷，從後刺入左胸腔，傷及左下肺葉，
          造成左側氣、血胸及左肺塌陷。
        左手掌背側有一處表淺擦傷，大小為0.8×0.8公分，
          為皮肉傷，非致命傷。
        兩手無防禦性利器割傷（defense wound）。
      (3)毒物學檢驗，依據法務部調查局調科壹字第0930018794
        0號檢驗通知書：
        送驗血液經檢驗結果，發現含酒精0.169%（W/V）。
        送驗膽汁經檢驗結果，發現含酒精0.099%（W/V）。
        送驗血液、膽汁經檢驗結果，均未發現含一般常見毒
          、藥物成分。
      (4)法醫解剖結論：
        死者的死亡原因：出血性休克，左側氣、血胸合併左
          肺塌陷，左胸及背部刀刺傷。
        死者死亡方式為他殺。
      (5)法醫學觀點和意見：
        死者戴錦隆，生前無可致死之潛在疾病。
        毒物學檢查，未發現體內有任何可致死的毒、藥物，
          其血液中的酒精應為生前喝酒所致。
        身體上除五處刀傷外，身體其他部位未發現有可致死
          的傷害。
        兩手無防禦性利器割傷（defensewound），顯示死者
        　胸部刀刺傷為突然發生之傷害，為來不及抵擋、防禦
          的狀況。
        身體上刀傷顯示，前胸之傷害為左下往右上的方向，
          心臟部位的刀刺傷深12.6公分。
        被害的凶器應為單面刃刀子。
        主要的致命傷為左胸部的一處刀刺傷，傷及心臟，可
          造成立即死亡。
        死亡方式為他殺。
      (6)死者之前額部、右胸外側、左胸外側之刀傷均為刀割傷
        ，此三處刀割傷形態顯示兇刀刀刃端均朝向被害人身體
        方向，而刀背端則朝向遠離被害人身體（即朝向加害人
        ）方向。左胸中上部刀刺傷為致命傷，其刀傷形態顯示
        兇刀刀刃端在身體右上端，刀背端在身體左下端。左上
        背部刀刺傷為可致命之刀刺傷，其刀傷形態顯示兇刀刀
        刃端在身體背部左下端，刀背端在身體背部右上端。
      (7)死者左胸部之刀傷呈左上至右下四五度之走向，水平仰
        角為由下向上約四五度；左背部刀傷呈右上到左下四五
        度之走向，水平仰角為由上向下約四五度。
    　又扣案之上開尖刀，刀刃長19.1公分（其中17.5公分單片
      全開峰)，刀柄長13.2公分，刀刃面最寬部分為3.5公分，
      有新竹市警察局刀械鑑驗小組鑑驗工作紀錄一紙及圖例照
      片三幀附卷可稽（見原審卷第59頁至第62頁），其刀刃寬
      度亦核與被害人上揭二處致命或可致命之刀刺傷相近。綜
      上，被告係遭被害人攻擊後，持扣案之尖刀反擊並進而刺
      擊被害人致被害人死亡之事實，堪以認定。
    (三)被告就其持刀反擊並進而刺中被害人死亡之情形所為供述
      之證明力
      (1)對於被告如何持刀反擊並進而致被害人死亡之詳情，被
        告前後供述如下：
        於93年3月17日凌晨2時7 分許之警詢中供稱：「我在
          受到他猛烈攻擊後，慌亂之中才想到我身上有帶刀，
          我趕緊拿出來要嚇他並自衛，但是卻刺傷他，我有聽
          到他叫了幾聲，才發覺不對勁，看到他受傷後我趕緊
          叫陳文達跟劉明仁報一一九。我不知道刺死者幾刀，
          我當時已經被他打到躺在地上，他還一直撲向我，我
          不知道刺到他何部位」云云(見相驗卷第4頁背面、第
          5頁正面）。
        於93年3月17日14時54分許之檢察官訊問時供稱：「
          他一下子抓狂，先用拳頭往我臉上打，我就往車道停
          車場斜坡倒下，我靠在牆上感覺死者用拳腳打我，而
          且全身撲過來，我在慌亂中就摸到身上防身用的刀子
          ，因為他整個身體撲過來，我只好用雙手握住刀子往
          前刺，阻擋死者。後來我發現他已鬆手，好像受傷了
          ，我趕緊叫陳文達叫救護車。我是跌倒後才往死者身
          上刺他，當時我也不知刺了幾刀，看他倒下後我就停
          止。刀子藏在我身上牛仔背心夾克裡，在死者攻擊我
          時，拿出刀子。我不清楚刺了幾刀，只知道我一直往
          前揮，應該沒有刺到死者背部」云云（見偵查卷第29
          頁至第30頁）。又此次偵查筆錄之錄影光碟，經本院
          勘驗結果，顯示被告確有為如偵查筆錄記載之供述，
          並確有供稱：「我在慌亂中就摸到身上防身的那把刀
          子」、「我正好摸到口袋裡面有一支刀子」、「（當
          天穿）牛仔背心。背心裡面有個夾層」等語，復在檢
          察官訊問且要求被告表演如何傷及被害人時，被告先
          表演：身體向後微彎，雙手握物往前刺數下之情形（
          當時有上手銬）；又表演自己坐倒在地上，手向前微
          刺（此時檢察官已要法警解開被告手銬），稱：「被
          害人應該是彎身撲頭吧，我不知道（刺幾刀）。只知
          道我跟他身體有接觸，我想把他推開了就算了。他應
          該是正面，彎下身過來。（後面有沒有刺到？）我不
          知道，那時候真的是有點亂，只希望他不要打我」云
          云，影像中顯示被告於表演時係坐在地上，表演被害
          人之法警在其前方，無法完全看見被告表演刺的姿勢
          ，但其中有一段可看見被告有表演右手單手向前刺的
          動作，但被告始終都坐在地上，模擬之法警站在被告
          前面等情，有本院94年10月6日勘驗筆錄在卷可證 (
          見本院卷第64至71頁）。
        93年3月17 日於臺灣新竹地方地院法官針對檢察官聲
          請羈押訊問時，供稱：「他用拳頭打我，我在低處倒
          在地上，背靠在牆壁上，又踹又打，我正好抓到身上
          的獵刀，我想是否不讓他再打我，所以拿刀向前戳他
          ，希望他感到痛，不再打我，我看到他流血，知道出
          事。我感覺他當時要致我於死，我當時躺下，我拿刀
          是基於本能，因我當時無法招架。刺他何部位當時我
          不清楚，那時他整個身體撲向我。刺三、四刀以上應
          該有吧，到底幾刀不清楚，不知是否刺到被害人背部
          。當時被害人整個身體撲過來，我用刀向空中揮」云
          云（見93年度聲羈字第46號卷第6、7、11頁）。
        93年5月4日於臺灣新竹地方地院法官針對檢察官聲請
          延長羈押訊問時，供稱：「當時還沒有到陳文達家裡
          ，被害人就用拳頭攻擊我眼睛、頭，他大概打我四、
          五拳，我倒下來，被害人一直攻擊我腹部。我摔倒之
          後，刀子掉出來在地上，我就抓住刀子，本能上就揮
          舞，希望被害人不要再攻擊我，所以我就躺在地上揮
          舞刀子，我不曉得為何會致被害人死亡，我不知共刺
          幾刀」云云（見93年度偵聲字第81號卷第7、8、11頁
          ）。
  　　　93年6月18 日於臺灣新竹地方法院法官就其聲請具保
          停止羈押訊問時，供稱：「當時我被打倒在地上，被
          害人衝上來，我不知道他傷怎麼造成的，我沒有殺他
          的意思」云云（見93年度偵聲字第91號卷第21頁）。
        93年11月9 日於原審法官訊問時，供稱：「在停車場
          坡道和被害人發生扭打，是被害人主動先攻擊我的，
          當時我帶在身上的刀子掉出來，我為了要防衛，所以
          拿刀子出來揮舞，我根本沒有要刺他、傷害他的意思
          」云云（見原審卷第20頁）。
        94年4月19 日於原審供稱：「我是在被攻擊之後，眼
          睛看不到，才反抗，但是被害人繼續攻擊，我當時倒
          在地上，情急之下在地上撿到刀子，所以拿起來揮舞
          ，我還是倒在地上，我想站起來，但站不起來，揮、
          刺到被害人時，我都是倒在地上揮、刺被害人，後來
          被害人倒在我身上，我把他推開，發現他已受傷，這
          時請旁邊的陳文達、劉明仁報警、叫救護車」、「當
          時我確實是在保命的情況下，在地上隨手撿起地上的
          刀子，就隨便揮舞」、「我在地上翻滾時，右手在地
          上摸到兇刀（我事後才知道），整個背部以下都著地
          ，之後我拿刀往我上方揮舞，此時被害人衝上來，我
          有感覺到揮刺到被害人，並感覺他已受傷，我就刀子
          放下來，並且把他從我身上往左邊移開。陳文達說我
          有作捅的動作，事實上我是拿刀在揮舞，我並沒有刺
          的動作，我知道揮的動作，死者靠近我一定會受傷，
          我只是希望死者不要再靠近，所以我沒有刺的動作」
          、「我在下滾，一直滾到頭碰觸到鐵捲門的位置，死
          者還在我的上方攻擊我，死者當時是弓步彎身攻擊我
          ，我只是左手往上推，並且撿到地上的兇刀後拿起來
          揮舞，死者有往我身上撲（又改稱：我認為被害人是
          連滾帶爬攻擊我）。刀子有個皮套。我是連套子一起
          帶下去的。我當時在地上摸到刀子時，已經沒有套子
          了。我不曉得刀子套子為何不見」、「死者攻擊我的
          時候，有跨步攻擊我，不全然都是正面攻擊我」、「
          我右手拿刀柄，刀刃向上，正握刀，從頭到尾都是這
          個姿勢，我從頭到尾都都只有揮刀，沒有用刺的方式
          。我不知道死者背部為何會有刀傷。我沒有在死者倒
          地後從背後刺一刀」云云 (見原審卷第 72、83、117
          、125、126、127、128、133頁）。
        於本院供稱：「死者用拳頭跟電話攻擊我，打我眼部
　　      ，我倒下，旁邊是個斜坡，他用腳踹我、攻擊我，我
          滾下斜坡，滾到地下室電動鐵門前面，此時我身上獵
          刀掉出來，我拿起來往前揮舞作防衛，一個眼睛看不
          到，我往前揮舞，他有幾次與我近身接觸，我想推他
          推不開，我可能傷到他，他撲上我身上，我把他扶開
          ，看他受傷。我就跟旁邊的劉（明仁）、陳（文達）
          叫他們趕快報警。因為他有往前衝，所以造成刺傷。
          我是刀子掉落觸碰到，我前面的背心口袋並沒有魔鬼
          沾或扣子。這在眼睛看不到的狀況下，只要他靠近我
          ，就會刺到，我不知道刺到的是正面還是背面」、「
          我是揮（左右揮），揮了幾秒鐘，揮幾下我也不知道
          ，當時太黑，我看不清楚，我眼睛受傷」云云（見本
          院卷第41、42、93頁）。
      (2)綜觀被告歷次之供述，被告於各次（詢）訊問中對於當
        日被害人如何恐嚇，被告上樓後為何取刀下樓，被害人
        如何出手攻擊等情形，皆供述頗為詳盡，但獨對於其如
        何持刀反擊，如何刺中被害人等細節，卻始終語焉不詳
        ，此見其各該次供述筆錄自明。且被告於93年3月17 日
        當日之三次供述，原皆供稱：其係自背心口袋內取出扣
        案刀子反擊等語，嗣則變異稱：是刀子掉落地上，其拾
        起反擊云云，甚至就被害人攻擊行為，亦從被害人撲過
        來最後變成「我認為被害人是連滾帶爬」云云。再者，
        被告原先承認有持刀往前方刺擊之動作，嗣於原審審理
        及本院則改稱：只有持刀揮舞（左右揮舞）云云。凡此
        皆足見被告對其如何持刀攻擊，如何刺中被害人等情節
        ，實有所隱瞞，且有不斷修正自己供述之傾向。被告於
        原審雖稱：其於警詢及偵查中因係在遭受攻擊之後，身
        心受到打擊，人恍恍惚惚的，都是順口回答，不知道當
        時為什麼會這樣講云云，但觀以被告於93年3月17 日之
        警詢、檢察官訊問及臺灣新竹地方法院法官就檢察官聲
        請羈押訊問時，針對案發當時其如何在社區中庭花園遇
        到被害人，其與被害人如何對話，被害人以要找兄弟趕
        掉其本人之語恐嚇，其上樓回住處後為何又取刀放入其
        背心口袋下樓，如何又在陳文達住處前，遭被害人攻擊
        致其本人何處受傷等情節，均供述甚為詳盡，且有強調
        其當時係自衛及其當時係直接至文華派出所自首投案，
        復在檢察官要求下模擬表演，其中被告於檢察官初訊時
        之訊問、答話狀況，並經本院勘驗明確見(相驗卷第4、
        5頁、偵查卷第29、30頁、93年度聲羈字第46號卷第6、
        7、8頁、本院卷第64至72頁），顯證被告當時之意識能
        力及精神狀況正常，顯具有答辯能力，所云：其當時恍
        惚，不知為何這樣講云云，顯屬事後編設之詞，無足可
        取。再觀以被害人左胸部致命之刀刺傷及左上背部可致
        命之刀刺傷，顯然均係直接持刀刺入被害人身體，而非
        持扣案尖刀向前方左右揮舞所可造成者，此見上開法醫
        鑑定報告自明。尤有甚者，不論被害人係被告於偵查中
        所言之正面朝下方攻擊，或係被告於原審所云：有跨步
        攻擊，不全然都是正面攻擊云云，以被告於偵審中所述
        之狀況及其表演之揮、刺情形觀之，被告亦無持刀由被
        害人身後之左上背部位，「由上往下，刺入左胸」（水
        平仰角為由上向下約四五度）之可能，此見被告之供述
        及被害人該處傷勢，亦可明瞭。是實足證：被告於偵審
        中所為其如何反擊及如何持刀傷及被害人致被害人死亡
        之供述，應皆對實情有所隱瞞，其證據價值應予保留，
        難以輕信。但依被告於事發翌日記憶尚清楚之警詢及檢
        察官、法官訊問時明確所稱：其係自所著背心口袋取出
        扣案尖刀等語，應足認被告當時係自所著背心口袋取出
        扣案尖刀，而非自地上拾取，被告嗣後變異前詞，稱：
        刀在是在地上摸到云云，顯係欲將其行為更加偶然化所
        設之詞，殊不足採。
    (四)證人陳文達、劉明仁證言之證明力：
      (1)證人陳文達之證述：
　　　　於93年3月16日22時10 分許之警詢中證稱：「被害人
          突然跑去外面打電話，後來我聽到外面發生爭吵打鬥
          ，我往外看，雙方正在打鬥，我將雙方扯開，我發現
          戴錦隆倒地大量流血並發出喘聲，被告手裡拿一把刀
          ，我就趕緊打119報案」等語（見相驗卷第10頁）。
        於93年3月17日先後二次經檢察官訊問時結證稱：「
          死者拿手機到外面與人通電話，之後被告往我們家走
          來，我在屋內看得很清楚，我先聽到爭吵聲，到外面
          看到二人在打架，我跑上前去將二人分開，就看到死
          者身上在流血。沒有看到被告手上有拿刀。被告是朝
          死者走過來，沒有多久他們開始爭吵，被告還回答你
          平時都欺負我，然後他們就開始打鬥，我有看到死者
          用拳頭揮被告的臉，但沒有看到誰先動手。我沒有注
          意被告如何動手，但我有看到被告有用手捅了死者一
          下，由下往上抽了一下，在肚子上方。我是看到死者
          倒下後，才見到被告手上有刀子。我不清楚被告有無
          與死者抱在一起扭打」等語（見相驗卷第16背面至17
          頁）、「我當時有將他們二人架開來，那時候他們都
          是站著，沒有人蹲下來。他們打鬥時是在斜坡上面，
          死者站較高的位置往被告衝過去，被告是站在斜坡較
          低位置，當死者打被告時被告呈半蹲狀態，並沒有全
          部坐在地上，只是身體微略彎曲，所以照他們站的情
          形，會有落差，死者位置比較高，被告位置比較低。
          打鬥時是死者動手打被告臉沒有錯，因為情況太緊急
          我沒有辦法判斷被告有無蹲下，但斜坡高低有落差，
          而且被告又有半蹲的情形，他們二人是一高一低。我
          能確認就是被告是靠在牆壁上半蹲」等語（見偵查卷
          第40至41、43頁）。
        94年4月19 日於原審結證稱：「我坐在裡面，家裡面
          燈亮著，外面燈比較模糊。死者出去外面很短的時間
          我就聽到爭吵的聲音。我是先聽到爭吵聲後才看到被
          告往我家的方向走，當時我坐在屋內，我聽到被告、
          死者二人在爭吵，之後我就從打開的屋門看出去，看
          到被告、死者二人在纏鬥，我就出去要把他們拉開，
          當時我以為他們在打架。我出去時，看到被告與被害
          人二個人都在我車庫的坡道最上面右側的位置。被告
          是從車庫右側的方向走過來，死者是從我家樓梯的地
          方走下來，但是二人纏鬥的地方是在車庫坡道最上面
          右側的位置。我跳下來並且說你們不要打架，我一直
          拉，一直拉，我儘量要把他們拉開。被告在比較低的
          位置，死者是在比較上面的位置。我印象中跳下去拉
          的時候，時間很短就發生了。後來劉明仁也有下來。
          我有看到死者拿手機打被告。打哪裡我不知道，因為
          燈光暗暗的。當時我看到死者從樓梯走下來之後，衝
          過去打被告。不知死者如何受傷，我沒看到被告拿刀
          。事情結束後，被告就走上來，並且說打電話叫救護
          車，並從角落下面就走了。我屋門是打開所以我看得
          到外面，我看到他們纏鬥的位置就是在車道斜坡接近
          最上方右側的位置，但是距離照片上面血跡的位置還
          有一段距離。我看到他們纏鬥，我先跳出去，我並沒
          有注意到他們二人纏鬥的過程，所以我眼睛也沒有盯
          著他們看。因為我出去還有樓梯。當時我出去就只想
          要支開他們二人，至於被告有沒有攻擊死者，我沒有
          注意到。我沒有穿鞋子，我確定我先出來拉開他們二
          人，至於劉明仁有出來先抱住死者這段，我沒有印象
          ，是我不記得還是我酒後迷迷糊糊，我也不知道，因
          為我當天大約有七、八分醉。他們二人從比較上方的
          位置一直纏鬥到血跡大片左右的位置，但是死者是倒
          在大片血跡的位置。當時被告是靠近車道牆壁，當時
          死者倒地時是趴著。暗暗的看不清楚我只注意到死者
          拿手機攻擊被告，但是之前有聽到辱罵聲，至於誰罵
          誰或者二人互罵，我不知道。我沒有看到被告手上有
          刀。因為我覺得很奇怪，為什麼死者突然就倒地。（
          對你於偵訊筆錄說：當時有看到被告有捅死者，並且
          是由下往上的方向，有何意見？）當時我是說我看到
          被告的手是有作這個動作，但是我並沒有看到被告有
          拿刀，因為如果我知道被告有拿刀的話，我就不會跳
          下去拉開他們。我當時也是迷迷糊糊的，至於有沒有
          這樣講，我不記得，有沒有這樣的情形，我也不知道
          。當時被告走過來我家的時候，我不知道他有帶刀子
          。被告有沒有捅、抽死者身體的動作，我現在想起來
          還是迷迷糊糊的，不能確定。被告要走的時候，被告
          有拿東西，但是不知道是不是刀子。被告是低姿態，
          但是有沒有跌坐在地上或是倒在地上我不清楚。我的
          印象當中也是迷迷糊糊的，但是我說被告的身體有可
          能比較低姿態，此時被告有沒有跌坐地上或者是倒在
          地上，我並不清楚」等語（見原審卷第86至94頁）。
      (2)證人劉明仁之證述：
        於93年3月17 日警詢中證稱：「被害人又走出去，且
          一面打行動電話，過不久即聽到外面有爭吵聲，我聽
          到被告說你老是欺負我，隨後陳文達說怎麼會這樣，
          我就看到戴錦隆躺在地上，被告已經離開現場」等語
          （見相驗卷第11頁背面）。
        於同日檢察官訊問時結證稱：「死者拿著手機又往門
          外，後來被告沒多久就到門口和死者爭執，我正要穿
          鞋子出門勸架時，聽到死者罵幹你娘，我聽到被告說
          『你老是欺負我』，又聽到陳文達說『怎麼這樣』，
          就看到死者躺在地上。我沒有看到被告手上有兇器，
          因為死者倒地後被告就馬上離開，我不知道死者怎麼
          死」等語（見相驗卷第23頁）。
        94年4月19 日於原審結證稱：「我出去看的時候，死
          者是站在（偵查卷17頁第一張照片）的位置，陳文達
          住處階梯下來地方的左側。被告是在停車場斜坡的左
          側，我站在中間面對死者。我站在中間，我抱住死者
          說，不要這樣，這種情形大約有一分鐘左右，此時陳
          文達穿好鞋子下來，我就說『這個交給你』，我上去
          穿鞋子，我穿鞋子的時候，我聽到死者罵三字經，我
          聽到被告說『你老是欺負我』，之後又聽到陳文達說
          『怎麼會這樣』。當時因為我穿鞋子面對門口，所以
          我並沒有看到後來他們全部的動作，我穿好鞋子，走
          下來，印象中看到死者趴在地上，此時被告就靠著斜
          坡鐵門轉角的地方，半蹲正要起來的動作。當時被告
          說『老劉出事了，打電話報警叫救護車』。我下去時
          看到死者倒地距被告一米多，刀子還在被告手上，當
          時被告拿刀的姿勢是正握刀（刀刃向上，手上正握刀
          的姿勢）。我交給陳文達時，陳文達是面向被告，所
          以雙方打鬥的過程只有陳文達在現場有看到。我與被
          告到中庭時，被告六神無主，鼻子有瘀青、腫脹、歪
          歪，但臉上幾乎沒有血跡，只有手上有血跡。第一次
          我下來時，死者作勢要攻擊被告，我就抱住死者」等
          語（見原審卷第79、81、82至83頁）。
      (3)就陳文達、劉明仁二人於聽到屋外有爭吵聲時係何人先
        出來一節，證人陳文達、劉明仁於事隔一年後之原審所
        為之證述固有出入，惟參以證人劉明仁於警詢及偵查中
        皆未證稱其有抱住被害人之情，則證人劉明仁是否確有
        先出來抱住被害人之行為，固有待保留。但證人陳文達
        、劉明仁均證稱：有聽到被告與被害人爭吵，劉明仁有
        聽到被害人罵被告三字經，被告則有質問被害人「你老
        是欺負我」之語。又被告稱有在現場目擊之證人劉明仁
        、陳文達於偵審中始終未曾證稱有見到被告被打跌坐或
        倒在地上或遭被害人腳踢，以及被害人嗣後倒地係倒於
        被告身上為被告推開之情形，證人陳文達於事發翌日之
        偵查庭訊中並明確證稱：被告與被害人係站著打鬥，被
        告所站之位置較低，呈半蹲狀態，並沒有全部坐在地上
        等語。雖然證人陳文達於原審作證時以其當時有飲酒迷
        糊不清楚為由，不願針對其於偵查中所為有見到被告手
        部有由下往上朝被害人肚子上方抽一下及未見到被告跌
        坐在地上或是倒在地上等證述，再為明確之證言，但其
        於原審仍證稱：其見到被告與被害人係纏鬥等語，並就
        其當時見到被告與被害人所站立之位置，為與偵查中相
        同之證述，且對係被害人先持手機攻擊被告之情為明確
        之證言（見原審卷第86、87頁），顯見證人陳文達於原
        審所稱：其當時有飲酒有迷糊不清楚云云，應係不願於
        本案再為不利於被告之證述，若被告當時確有被打跌坐
        在地上或是倒在地上或遭被害人腳踢等如此明顯之狀況
        ，證人陳文達應不會避而不願證實。至於被告及其辯護
        人雖以證人陳文達與被害人有親戚關係，且陳文達大腿
        褲子內側有被劃破，被告應已被打倒在地上，才會揮刺
        到陳文達大腿褲管位置云云，質疑證人陳文達證言之證
        明力（見原審卷第118頁)。惟查：證人陳文達就其見到
        被告與被害人係打鬥及其當時見到被告與被害人所站立
        之位置，始終為一致之證述，於原審並對係被害人先持
        手機攻擊被告之情為明確之證言，而僅對被告不利之部
        分避而不談，如此如何可謂證人陳文達係偏頗被害人。
        又被告當時既有半蹲之情形，所站立之位置較低，在打
        鬥揮刺中不意劃到上前欲拉開二人之陳文達大腿褲管處
        ，自屬可能，辯護人所稱：被告應已被打倒在地上才會
        揮刺到陳文達大腿褲管位置云云，要屬自我擬制之詞，
        尚不足採。證人陳文達所述被告與被害人於衝突時所站
        立之位置應可採信，且由證人陳文達、劉明仁之證述益
        證：被告所稱為被害人打倒在地，在地上摸到掉落之尖
        刀云云，均非事實，不足採信。
    (五)被告固否認其有殺人之犯意，並對當時其實際持刀刺擊被
      害人之實情有所隱瞞，證人陳文達、劉明仁之證言雖能證
      明被告所述其揮刺被害人之情形並非實情，但揆諸該二人
      前揭證述，其二人對於當時被告如何持刀反擊或攻擊被害
      人之情形，亦顯無法或未肯為詳盡之證述。惟查：
      (1)觀察上揭法醫鑑定報告所示之被害人傷情，其中三處傷
        口較淺之刀割傷，固可認係被告為反擊及排除被害人以
        拳頭或手機攻擊之行為所為之揮舞尖刀動作所致，但上
        揭二處致命及可致命之刀刺傷，則顯示持刀者刺該二刀
        時用力甚猛，此見上揭鑑定報告所示之該二處刀刺傷自
        明。又依被告及證人陳文達所述被害人係正面攻擊被告
        之情形，其中前開被害人左胸中上部位之刀刺傷，係由
        下往上、由左向右、由前往後之走向（以被害人身體而
        論），核與證人陳文達所述被告係站於上述坡道較低之
        位置、被害人係站立於該坡道較高位置之情相吻合，並
        與被告於原審所稱：其右手拿刀柄，刀刃向上，正握刀
        云云亦無相違。由此可見，被告係右手正握尖刀由下往
        上、由右向左（與被害人對向）、向前將尖刀猛力直接
        刺入被害人左胸中上部位，而非如其所言：僅持刀左右
        揮舞而已，且由此刀傷之嚴重性亦足認被害人於身中此
        一刀傷後，因直接傷及心臟，如前所述，亦應已喪失攻
        擊及抵抗能力。
      (2)被害人左上背部之刀刺傷，係由上往下、由右向左、由
        前往後猛力刺入其左胸之情（以被害人身體而論），業
        見前述，以此刀刺傷位置觀之，顯非被害人與被告面對
        面，被告右手持刀，刀刃向上，正握刀之情形所可造成
        者。且若被害人仍能持續攻擊在其前方之被告，被害人
        如何會讓出背部由被告由上往下猛力刺入？是依此刀刺
        傷所在之位置，亦可見被害人當時應已喪失攻擊及抵抗
        能力，被告始能持刀由其背部左上側刺入。至於被告刺
        入此刀時與被害人間之相關位置，固因被告對實情有所
        隱瞞，證人陳文達等人亦無法或未肯為詳盡之證述，致
        無法為明確之認定（依相關位置，可能係被告於被害人
        胸部重創後乘勢將右手伸過被告左肩部，再轉手刺下，
        亦可能被害人胸部重創後蹲下再遭被告轉手刺下，但絕
        不可能係被告持刀左右揮舞所致），但應可確認：被害
        人係在其前胸部遭受到前述重創失去攻擊及抵抗能力後
        ，再遭被告持刀由上往下猛力刺入左上背部。
    (六)按刑法上殺人與傷害致人於死之區別，本視加害人有無殺
      人之犯意為斷，被害人所受傷害之程度及部位，固不能據
      為認定有無殺人犯意之唯一標準，但被害人所受傷害之程
      度、部位，及加害人之下手情形如何、用力程度，於審究
      犯意方面，仍不失為重要參考資料，且不能因加害人與被
      害人原無宿怨，即認無殺人之故意。被告雖自始否認殺人
      之犯意。惟查：被告持以刺擊被害人之尖刀一把，刀刃長
      19.1公分（其中17.5公分單片全開峰），刀柄長13.2公分
      ，刀刃面最寬部分為3.5 公分，業見前述，而該扣案之尖
      刀，刀鋒及刀刃銳利，此見卷附照片自明（見原審卷第61
      頁），且被告既自承該尖刀為其登山時所用，則其顯對於
      該尖刀之質地堅硬、刀刃鋒利極具殺傷力，如以該尖刀猛
      力刺入人體心臟、肺臟所在之胸部、背部之要害處，應皆
      會進而傷及人體內該等維生所繫之重要器官，足以致人於
      死之情，應有預見及認識。又被告持該把尖刀先後向被害
      人無任何防護之左胸、左上背部猛力刺擊，深及心臟、肺
      臟，其中左胸之刀刺傷深度達12.6公分、左上背之刀傷亦
      深達5.8公分，比較扣案尖刀之刀刃長度係19.1 公分，其
      中17.5公分單片全開峰，則被告持刀刺入被害人身體之深
      度已達該尖刀之全開峰長度之各逾三分之二及近三分之一
      ，足見被告持刀刺入被害人身體之該二處刀傷，用力皆甚
      猛而無節制。被告既有上述之預見及認識，在持刀揮舞已
      傷及被害人（前述三處較淺之刀割傷）足以壓制被害人持
      續攻擊之情況下，不知節制力道，猶不顧一切，持尖銳之
      扣案尖刀朝被害人左胸、左上背部等要害部位先後猛力刺
      入，其刺入之致命及可致命之刀刺傷有二處，而非僅一刀
      ，則應足認被告當時實有縱使刺中被害人心臟、肺臟等人
      命所繫之維生器官造成死亡之結果亦不違反其本意之不確
      定殺人故意，被告所７無殺人之犯意，不足採信。被害人
      之死亡，既係被告上揭刺擊行為所致，二者間亦有相當因
      果關係。
　  (七)被告辯護人辯護意旨雖稱：案發當時係被害人先出手攻擊
　　　被告，被告係在被攻擊倒在地上並持續遭被害人毆打之緊
      急情形下拿出刀械防衛，不慎誤傷死者，被告之行為，應
      有正當防衛之適用，或防衛過當之減刑或免刑之適用云云
      。惟查：
      (1)按防衛過當係指為排除現在不法侵害之全部防衛行為欠
        缺必要性及相當性之情形之義，必係防衛行為，始生是
        否過當之問題，若其行為與正當防衛之要件不符，如係
        基於報復之犯罪意思而為者，既非出於防衛之意思，自
        非屬防衛行為，更無是否過當之可言。
      (2)查被告雖係先遭被害人出手及持手機毆打，受有前揭傷
        害，固見前述，而其持刀揮舞造成被害人前開三處較淺
        刀割傷部分，固可謂係為排除被害人不法侵害而以防衛
        自己身體免於繼續被侵害之意思所為之防衛行為。但被
        告既係持尖刀利器，並已持刀劃割傷被害人，被告當時
        應已知如此已可達嚇阻被害人繼續攻擊之效果，惟被告
        接下來卻持刀猛力先後刺入被害人左胸及左上背部，且
        被告於持刀刺入被害人左胸心臟要害後，既已使被害人
        喪失攻擊及抵抗能力，其卻猶持刀再由被害人左上背部
        猛力刺下，綜觀此情，若被告此二刀猛力之刺擊行為係
        出於防衛之意思，其焉會有第二刀猛力刺入被害人左上
        背部之刺擊動作（本院係認定先有左胸之刀刺傷，再來
        為左上背之刀刺傷，理由已見前述，但若謂可能係先有
        左上背部之刀刺傷，再來才有左胸之刀刺傷，結論亦無
        不同：蓋被害人左上背部之刀刺傷亦係可致命之刀刺傷
        ，不僅傷及肺臟，且造成左肺塌陷等傷害，依此傷情，
        被害人亦已無力攻擊、抵抗，被告若係出於防衛之意思
        ，亦斷不會有接下來之持刀猛力刺入被害人左胸之動作
        ）。是應足認被告持刀先後猛力刺入被害人左胸及左上
        背部之刺擊行為，顯係基於報復之犯罪意思，而絕非出
        於防衛之意思，被告辯護人辯稱被告所為係屬防衛行為
        云云，亦與事實不符，不能成立。
　  (八)至於被告於原審聲請傳訊之證人黃春永、鄭振雄、蕭行仁
    　、陳文地等人，以證明被害人先前確有對被告為恫嚇鬧事
      之情事，但依證人黃春永等人於原審所為之證述，縱認被
      害人先前確對被告有為恫嚇鬧事之行為，亦與被告於為本
      案犯行之犯意之認定無關。又鑑定人即法醫吳木榮就被害
      人所受之刀傷係二處刀刺傷、三處刀割傷及各刀傷之位置
      、走向、深度已為詳細之鑑定說明，至於被害人各刀傷之
      次序，應係由審判者即法院根據卷證資料為綜合之判斷，
      非僅對被害人遺體為解剖之鑑定人所可認定者，辯護人要
      求由法醫鑑定各刀傷之次序，亦無必要，均附此敘明。
三、綜上所述，本件事證明確，被告否認有殺人犯意云云，要屬
    事後卸責之詞，不足採信，其殺人犯行，洵堪認定。
貳、論罪科刑部分：
一、核被告所為，係犯刑法第271條第1項之殺人罪。公訴人認被
    告所犯持刀刺被害人導致被害人死亡之行為，係涉犯刑法第
    277條第2項之傷害致死罪，尚有未洽，惟其基本事實同一，
    本院自得依法變更起訴法條為審判。
二、查被告係於案發後當日21時15分許至新竹市警察局第二分局
    文華派出所主動向尚不知行兇者為何人之警員李成夏坦承被
    害人為其持刀刺傷之事實，為證人李成夏於原審證述在卷（
    見原審卷第96至97頁），並有新竹市警察局第二分局文華派
    出所受理各類案件紀錄表一紙在卷可稽 (見偵查卷第21頁）
    ，而同時間據報趕至現場處理之警員侯俊成（第一位趕至現
    場之警員）、劉彥麟在現場查問而僅得知行兇者是萬瑞香檳
    社區住戶或聽聞似為該社區管理委員會主任委員等情，亦經
    證人侯俊成、劉彥麟於原審證述在卷，且其二人於原審始終
    無法明確說明其二人到現場處理及知行兇者為社區主任委員
    之確定時間（即當日21時幾分），其中證人侯俊成並證稱：
    「（偵破報告書）是在同仁把被告從文華所帶回來後，且被
    告也坦承，我就根據被告所述的資料，把他的名字記載在偵
    破報告書」、「我請同仁去問守衛有關主委的時間應該有七
    至十分鐘，但是確定時間沒有辦法確定，距離我請同仁到守
    衛室去問主委的年籍資料，一直到我同仁通報我，被告到文
    華派出所自首的時間，應該約有十分鐘上下，但是不確定。
    依一般人走路的行程，從萬瑞香檳社區到文華派出所正常步
    伐，走路大約需時五分鐘」等語（見原審卷第102、109頁）
    ，既然證人侯俊成無法確定其知悉被告為行凶者之時間，而
    同時間被告已主動至文華派出所自承持刀刺傷被害人之犯行
    ，則應認被告應符合於對於未發覺之犯罪自首之要件，被告
    嗣並接受裁判，應依刑法第62條前段規定，減輕其刑。
三、原審據以論罪科刑，固非無見，惟被告先後猛力刺擊被害人
    二刀，每刀均足使被害人喪失攻擊、抵抗能力，若被告係基
    於防衛之意思，焉會接續猛力刺被害人要害二刀，其中一刀
    並在左上背部位，原審僅以被害人兩手無防禦性利器割傷，
    顯示被害人左胸中上部刀刺傷為突然發生之傷害，為來不及
    抵擋、防禦的狀況為由，認被告係有防衛之意思，僅係防衛
    過當，忽略被害人另尚有一左上背部位之可致命刀傷，已有
    未當。又就被告持刀反擊及攻擊被害人之過程，被告之供述
    與證人陳文達、劉明仁所述實不一致，原審未予詳細比較推
    究，將被告之供述與證人陳文達、劉明仁之證述並列而為事
    實認定，亦屬疏略。被告上訴否認有殺人犯意，指摘原審判
    決不當，固無理由，但原審判決既有上揭可議之處，自應由
    本院撤銷改判。爰審酌被告前未曾有受徒刑宣告之前科，有
    本院被告前案紀錄表一份在卷可考，素行尚可，本件係因擔
    任社區主委職務而引起，本案之發生復係因被害人之挑釁所
    致，其犯罪時所受之刺激，其持尖刀猛力刺中被害人左胸、
    左上背部，致被害人喪失生命，對於被害人家屬之身心造成
    莫大創痛，犯罪危害重大，而其事後已與被害人家屬達成民
    事和解，賠付被害人家屬新臺幣305 萬元，有和解書、支票
    影本一份在卷可稽（見偵查卷第98至100頁)，事後對案情有
    所隱瞞，以自己亦為受害人自居，猶飾詞圖卸刑責等一切情
    狀，量處如主文第二項所示之刑，以資懲儆。本院並斟酌被
    告本案係偶發之犯罪，其素行尚可，認給予被告有期徒刑之
    宣告已與其罪責相符，無另為褫奪公權宣告之必要，附此敘
    明。
四、扣案之尖刀一把，屬被告所有且係供其本件犯罪所用之物，
    業據被告供明在卷，應依刑法第38條第1項第2款規定，宣告
    沒收。
據上論斷，應依刑事訴訟法第369條第1項前段、第364條、第299
條第1項前段、第300條，刑法第271條第1項、第62條前段、第38
條第1項第2款，判決如主文。
本案經檢察官陳維練到庭執行職務。
中　　華　　民　　國　　94　　年　　12　　月　　14　　日
　　　　　　　　　刑事第十二庭  審判長法　官  李文成
　　　　　　　　　　　　　　　　　　  法　官  官有明
　　　　　　　　　　　　　　　　　　  法　官  王復生
以上正本證明與原本無異。
如不服本判決，應於收受送達後十日內向本院提出上訴書狀，其
未敘述上訴之理由者並得於提起上訴後十日內向本院補提理由書
（均須按他造當事人之人數附繕本）。
                                      書記官  王宜玲
中　　華　　民　　國　　94　　年　　12　　月　　28　　日
附錄：本案論罪科刑法條全文
刑法第271條：
(普通殺人罪)
殺人者，處死刑、無期徒刑或十年以上有期徒刑。
前項之未遂犯罰之。
預備犯第 1 項之罪者，處二年以下有期徒刑。
